【裁判字號】    98,消債聲,60
【裁判日期】    981230
【裁判案由】    聲請免責
【裁判全文】
臺灣板橋地方法院民事裁定            98年度消債聲字第60號
債  務  人  甲○
代  理  人  葉秀美律師
上列當事人因消費者債務清理事件，本院裁定如下：
    主  文
債務人甲○不免責。
    理  由
一、按法院為終止或終結清算程序之裁定確定後，除別有規定外
    ，應以裁定免除債務人之債務，消費者債務清理條例（下稱
    本條例）第132 條定有明文。又法院裁定開始清算程序後，
    債務人有薪資、執行業務所得或其他固定收入，而普通債權
    人之分配總額低於債務人聲請清算前2 年間，可處分所得扣
    除自己及依法應受其扶養者所必要生活費用之數額者，法院
    應為不免責之裁定，但債務人證明經普通債權人全體同意者
    ，不在此限，復為本條例第133 條所明定。另債務人有下列
    各款情形之一者，法院應為不免責之裁定，但債務人證明經
    普通債權人全體同意者，不在此限：(一)於七年內曾依破產法
    或本條例規定受免責；(二)隱匿、毀損應屬清算財團之財產，
    或為其他不利於債權人之處分；(三)捏造債務或承認不真實之
    債務；(四)因浪費、賭博或其他投機行為，致財產顯然減少或
    負擔過重之債務，而生開始清算之原因；(五)於清算聲請前1
    年內，已有清算之原因，而隱瞞其事實，使他人與之為交易
    致生損害；(六)明知已有清算原因之事實，非基於本人之義務
    ，而以特別利於債權人中之一人或數人為目的，提供擔保或
    消滅債務；(七)隱匿、毀棄、偽造或變造帳簿或其他會計文件
    之全部或一部，致其財產之狀況不真確；(八)故意於財產及收
    入狀況說明書為不實之記載，或有其他故意違反本條例所定
    義務之行為，亦為本條例第134條所明定。
二、本件債務人甲○前經本院裁定開始更生程序，並命司法事務
    官進行本件更生程序，惟債務人稱其已50歲甚難覓得新作，
    故無法提出任何更生方案，有債務人98年7 月14日陳報狀可
    憑。嗣經本院司法事務官傳訊聲請人到院說明，債務人稱其
    目前雖找到保全工作，惟工作隨時不保而無法負擔更生期間
    6 年至8 年之清償金額，故不願提出更生方案，請求本院進
    行清算程序，有本院98年度司執消債更字第373 號98年8 月
    27日執行筆錄可證。是債務人逾期未提出更生方案到院，依
    消費者債務清理條例第53條第3 項之規定，即裁定開始清算
    程序。而債務人名下並無財產，有其財政部台北市國稅局97
    年度綜合所得稅各類所得資料清單及稅務電子閘門財產所得
    調查明細表在卷足憑，併有債務人於98年8 月28日執行筆錄
    陳明在卷，依消費者債務清理條例第85條第1 項之規定，裁
    定開始清算程序，並同時終止清算程序，合先指明。
三、按法院裁定開始更生程序後，債務人免責前，法院裁定開始
    清算程序，其已進行之更生程序，適於清算程序者，作為清
    算程序之一部；其更生聲請視為清算聲請，本條例第78條第
    1 項定有明文。是本件清算程序之始點，提前至裁定開始更
    生時。為貫徹消債條例第133 條避免債務人濫用清算程序以
    獲免責，並敦促有清償能力者，利用薪資等固定收入清償債
    務而受免責，以保障債權人可受最低清償之立法目的，自應
    將本條之清算價值保障原則擴及至更生轉換清算程序後，應
    否為不免責裁定之情形。從而認定本件債務人有無本條例13
    3 所定「債務人有薪資、執行業務所得或其他固定收入」應
    自法院裁定開始更生時起至裁定免責前期間。查債務人於裁
    定開始更生後從事保全工作，此有上開執行筆錄在卷可憑，
    是以債務人應依本條例第133 條為不免責裁定之審查。本件
    為同時終止清算程序，普通債權人並未獲分配，而判斷債務
    人聲請清算前二年間，可處分所得金額，依上開所敘，自應
    以債務人聲請更生前二年計算，則依債務人96、97年度綜合
    所得稅清單，此有債務人財政部臺北市國稅局96、97年度綜
    合所得稅各類所得資料清單在卷可證，合計為274380元，而
    債務人陳報依法受其扶養之人數為零，計算債務人聲請更生
    前二年間必要生活費用，則依本院98年度消債更字第139 號
    准予更生裁定所認，應依內政部所公告之臺灣省低收入戶最
    低生活費用為準，即每人每月最低生活費96年為9509元、97
    年為9829元，共計232056元後，仍有42324 元剩餘，是債務
    人98年12月24日陳報狀中所稱債務人聲請清算前二間可處分
    所得扣除自己要生活費之數額為零元，而無本條例133 條不
    免責之事由，顯係誤無，要不可採。是依消費者債務清理條
    例第133條規定，本件即不應免責。
三、經本院通知無擔保債權人渣打銀行、台新銀行表示意見，而
    台新銀行未迄今未覆函表示意見，則依渣打銀行表示反對債
    務人免責之意見，主張債務人於93年3 月15日持該公司信用
    卡代償其欠款合作金庫16000 元、匯通商銀30000 元、聯邦
    商銀35000 元，共計81000 元，又債務人於凱悅健身美容公
    司、特崴公司等非維持基本生活所必須之大額奢侈消費，應
    屬消債條例第134 條因浪費導致負擔過重債務之不免責事由
    。有渣打銀行表示之意見書狀及所附信用卡月結單帳目記錄
    5 紙在卷可證。
四、經查：依上開債權人提供債務人之消費明細顯示，債務人自
    本院裁定開始清算程序，並同時終止清算程序前之93至96年
    間，以渣打銀行信用卡卡代償如上述金額，且於93年6 月24
    日凱悅健身美容公司消費5040元，輔以聯邦銀行於本件更生
    執行程序中所提出債務人信用卡帳單所示，債務人持該公司
    信用卡於凱悅健身美容公司消費金額如下：93年1 月26日47
    0 元、93年6 月25日5000元、93年7 月3 日2400元、93年 7
    月4 日4200元、93年7 月9 日5000元、93年7 月20日5000元
    、93年8 月1 日6200元、93年8 月5 日5000元、93年8 月13
    日5250元、93年8 月25日400 元、93年8 月27日6000元、93
    年9 月6 日6350元、93年9 月8 日4450元、93年9 月9 日65
    0 元、93年9 月12日570 元、93年9 月11日5500元、93 年9
    月15日650 元、93年9 月16日570 元、93年9 月19日4450元
    、93年9 月22日880 元、93年9 月29日570 元、93年9 月30
    日650 元、93年10月6 日6350元、93年10月8 日690 元、93
    年10月12日650 元、93年10月18日650 元、93年10月26日65
    0元等，合計79200元之鉅等情，此有聯邦銀行98年6月2日陳
    報狀所附債務人信用下帳單10紙附卷可考。由上開消費明細
    顯示，債務人前述之消費，殊難認係屬基本生活必要之支出
    ，是可推認債務人上開債務形成之原因係因浪費奢侈所造成
    。而債務人未衡量自身是否仍有充分之償債能力而持續使用
    信用卡消費，足徵債務人於清償能力不足之情形下，猶未撙
    節開銷，據實控制支出，避免不必要之花費以降低負債，則
    其恣意花費任令債務增加至難以負擔而終致不能清償，自堪
    認係因奢侈、浪費之行為而導致負擔過重之債務。徵以債務
    人係民國44年出生，堪稱正值壯年時期，其日後之生產力及
    經濟能力尚非無法期待，自無予以免責之必要。且債務人又
    未提出證明業經取得普通債權人全體之同意。準此，按消費
    者債務清理條例第133 條、第134 條第4 款之規定，本件債
    務人不得免責，爰裁定如主文。
中    華    民    國    98    年    12    月    30    日
                  民事第二庭    法  官  李行一
上為正本係照原本作成
如不服本裁定，應於裁定送達後10日內，以書狀向本院提出抗告
，並繳納抗告費新臺幣1,000 元
中    華    民    國    98    年    12    月    30    日
                                書記官  蔡於衡


司法院資訊處製作；財團法人民間司法改革基金會備份。
